
---

# **2. Nuage et point et coefficient de corrélation**  


---
title: "Analyse bivariée : production vs surface"
toc-title: "Table des matières"
---


Pour un ingénieur agronome, une question importante peut etre : 
Comment le pays augmente-t-il sa production ? Est-ce en améliorant ses 
techniques ou en agrandissant ses terres ? 
On choisit ici d’étudier les 
variables Production et Surface.

## Nuage de point
```{r}
#| echo: false
#| warning: false
#| message: false
#| fig-width: 14
#| fig-height: 8


library(tidyverse)
library(DT)
theme_set(theme_minimal(base_size = 16))

# Import/prépa comme avant
raw_fao_prod <- read.csv("data_raw/production.csv")
fao_prod <- raw_fao_prod |>
  select(Zone, Produit, Élément, Année, Unité, Valeur) |>
  mutate(
    Zone = str_trim(Zone),
    Produit = str_trim(Produit),
    Élément = str_trim(Élément),
    Unité = str_trim(Unité),
    Produit = case_when(
      Produit == "Maïs" ~ "Mais",
      Produit == "Blé" ~ "Blé",
      TRUE ~ Produit
    ),
    Élément = case_when(
      Élément == "Superficie récoltée" ~ "Surface",
      Élément == "Rendement" ~ "Rendement",
      Élément == "Production" ~ "Production",
      TRUE ~ Élément
    )
  )
production <- fao_prod |>
  select(Zone, Produit, Année, Élément, Valeur) |>
  pivot_wider(names_from = Élément, values_from = Valeur) |>
  rename(
    Pays = Zone,
    Céréale = Produit,
    Année = Année,
    Surface = Surface,
    Rendement = Rendement,
    Production = Production
  )

france_ble_prod_surf <- production |>
  filter(Pays == "France", Céréale == "Blé") |>
  select(Production, Surface)
inde_ble_prod_surf <- production |>
  filter(Pays == "Inde", Céréale == "Blé") |>
  select(Production, Surface)
data_nuage <- bind_rows(
  france_ble_prod_surf |> mutate(Pays = "France"),
  inde_ble_prod_surf |> mutate(Pays = "Inde")
)



ggplot(data = data_nuage, 
       aes(x = Surface, y = Production, color = Pays)) +
  geom_point(alpha = 0.6, size = 2) +
  geom_smooth(method = "lm", se = FALSE, linetype = "dashed") +
  facet_wrap(~Pays, scales = "free") +
  scale_color_manual(values = c("France" = "steelblue", "Inde" = "orange")) +
  labs(title = "Relation entre Surface récoltée et Production de Blé",
       subtitle = "Comparaison France vs Inde",
       y = "Production (tonnes)", x = "Surface (ha)")
    
```

### Interprétation

Le nuage de points révèle que pour la France et pour l'Inde, la relation
semble être très linéaire. L'augmentation de la production est donc fortement
corrélée à la gestion des surfaces, mais malgré une surface bien plus grande, 
a une production moins efficace (rendements 2–3x inférieurs) et plus variable.
L’Inde récolte plus de blé en volume total (jusqu’à 90M tonnes) 
grâce à sa surface immense, mais son rendement à l’hectare reste très faible 
par rapport à la France.
Alors que la France a une relation surface-production très stable grâce à des 
rendements élevés et homogènes (~7 000 kg/ha).

## Coefficient de corrélation

```{r}
#| echo: false
#| warning: false
#| message: false

reg_fr <- lm(Production ~ Surface, data = france_ble_prod_surf)
cor_fr <- cor(france_ble_prod_surf$Surface, france_ble_prod_surf$Production)
reg_ke <- lm(Production ~ Surface, data = inde_ble_prod_surf)
cor_ke <- cor(inde_ble_prod_surf$Surface, inde_ble_prod_surf$Production)

summary_tbl <- tibble(
  Pays = c("France", "Inde"),
  Pente = c(round(coef(reg_fr)[2], 2), round(coef(reg_ke)[2], 2)),
  Intercept = c(round(coef(reg_fr)[1], 2), round(coef(reg_ke)[1], 2)),
  Correlation = c(round(cor_fr, 3), round(cor_ke, 3))
)
datatable(summary_tbl)
```
### Interprétation


Avec un coefficient de corrélation très proche de 1 (0.92), la France affiche 
une corrélation quasi-parfaite. De même pour l'Inde qui a un coefficient
de corrélation très proche de 1 également (0,96).
Les deux pentes sont raides, celle de la France l'est légèrement plus que 
celle de l'Inde ce qui signifie que chaque hectare "rapporte" un peu plus
de tonnes qu'en Inde. De plus, en France les rendements sont élevés et stables
avec peu de gaspillage de surface tandis qu'en Inde, la surface est immense, 
mais les rendements 2-3x inférieurs.