
---

# **1. Comparaison statistique, Boxplot et histogramme**  


---
title: "Analyse univariée"
toc-title: "Table des matières"
---

## Comparaison Statistique du Rendement

```{r}
#| echo: false
#| warning: false
#| message: false



library(tidyverse)
library(gt)


theme_set(theme_minimal(base_size = 16))

# Import et préparation rapide (identique à index)
raw_fao_prod <- read.csv("data_raw/production.csv")
fao_prod <- raw_fao_prod |>
  select(Zone, Produit, Élément, Année, Unité, Valeur) |>
  mutate(
    Zone = str_trim(Zone),
    Produit = str_trim(Produit),
    Élément = str_trim(Élément),
    Unité = str_trim(Unité),
    Produit = case_when(
      Produit == "Maïs" ~ "Mais",
      Produit == "Blé" ~ "Blé",
      TRUE ~ Produit
    ),
    Élément = case_when(
      Élément == "Superficie récoltée" ~ "Surface",
      Élément == "Rendement" ~ "Rendement",
      Élément == "Production" ~ "Production",
      TRUE ~ Élément
    )
  )
production <- fao_prod |>
  select(Zone, Produit, Année, Élément, Valeur) |>
  pivot_wider(names_from = Élément, values_from = Valeur) |>
  rename(
    Pays = Zone,
    Céréale = Produit,
    Année = Année,
    Surface = Surface,
    Rendement = Rendement,
    Production = Production
  )

france_rdt_ble <- production |>
  filter(Pays == "France", Céréale == "Blé") |>
  select(Rendement)
inde_ble <- production |>
  filter(Pays == "Inde", Céréale == "Blé") |>
  select(Surface, Rendement, Production)

# Fonction stats
calc_stats <- function(df) {
  df |> 
    summarise(
      Min = min(Rendement, na.rm = TRUE),
      `1er Qu.` = quantile(Rendement, 0.25, na.rm = TRUE),
      Médiane = median(Rendement, na.rm = TRUE),
      Moyenne = mean(Rendement, na.rm = TRUE),
      `3ème Qu.` = quantile(Rendement, 0.75, na.rm = TRUE),
      Max = max(Rendement, na.rm = TRUE),
      `Écart-type` = sd(Rendement, na.rm = TRUE),
      Variance = var(Rendement, na.rm = TRUE)
    )
}
stats_fr <- calc_stats(france_rdt_ble)
stats_in <- calc_stats(inde_ble)
stats_compare <- bind_rows(
  stats_fr |> mutate(Pays = "France"),
  stats_in |> mutate(Pays = "Inde")
) |> 
  pivot_longer(cols = -Pays, names_to = "Indicateur", values_to = "Valeur") |> 
  pivot_wider(names_from = Pays, values_from = Valeur)
  


stats_compare |>
  gt() |>
  tab_header(
    title = "Comparaison Statistique du Rendement",
    subtitle = "Blé : France vs Inde (Données FAOSTAT)"
  ) |>
  fmt_number(
    columns = c(France, Inde),
    decimals = 2,
    sep_mark = " "
  ) |>
  cols_label(
    Indicateur = "Statistique",
    France = "France (kg/ha)",
    Inde = "Inde (kg/ha)"
  ) |>
  tab_options(
    heading.background.color = "#2c3e50",
    column_labels.background.color = "#f2f2f2",
    table.width = pct(100)
  )
  
```  

### Interprétation

On observe une différence importante entre le rendement de la France et de l'Inde. Le rendement de la France est environ 2,6 fois plus grande que celle de l'Inde, et la médiane confirme cette tendance : les 50% des exploitations françaises dépassent 6 373 kg/ha, contre 2 353 kg/ha en Inde.
De plus, le minimim français soit le pire rendement est 3,3 fois supérieur 
à celui de l'Inde, et le record français 2,2 fois plus grand qu'en Inde ce 
qui confirme la productivité plus élevée en France.
Dans les deux pays, il y a un écart important entre les exploitations
performantes et les autres. En inde cet écart est plus extrême, la moyenne
est inférieure à la médiane, ce qui suggère une majorité d'exploitations à faible rendement et une minorité très performante. Mais en Inde,
la variance 328 fois plus élevée que sa moyenne indique une forte 
instabilité des récoltes, mais en France, la variance est 3,2 fois 
supérieure (2,3M>720K), confirmant des disparités plus marquées en France.
Nous pouvons mieux visualiser grace au boxplot :

## Boxplot

```{r}
#| echo: false
#| warning: false
#| message: false
#| fig-width: 14
#| fig-height: 8


data_boxplot <- bind_rows(
  france_rdt_ble |> mutate(Pays = "France"),
  inde_ble |> mutate(Pays = "Inde")
)
ggplot(data = data_boxplot, 
       aes(x = Pays, y = Rendement, fill = Pays)) +
  geom_boxplot(alpha = 0.7, outlier.color = "red", outlier.shape = 16) +
  scale_fill_manual(values = c("France" = "lightgreen", "Inde" = "orange")) +
  labs(title = "Distribution des rendements du Blé : France vs Inde",
       y = "Rendement (kg/ha)", x = "Pays")


```     

### Interprétation

Le boxplot pour la France est situé très haut sur l'axe des ordonnées, ce
qui témoigne d'une haute performance, sa boîte est aussi très large, ce qui
signifie que les exploitations françaises ont des rendements très variables
(de 4 580 à 7 000 kh/ha pour 50% d'entre elles). De plus, les moustaches 
sont plus étendues, ce qui confirme la variabilité plus 2levée qu'en Inde. 
On peut aussi voir avec les moustaches que 25% des exploitations françaises
les moins performantes en France produisent autant que les 25% les plus 
performantes en Inde.
La boîte de l'Inde est plus étroite et plus basse : la majorité des 
exploitations ont des rendements proches les uns des autres, plus homogène 
qu'en France mais globalement faibles.
L'asymétrie dans les deux pays montre que quelques exploitations sont peu
productives et tirent les moyennes vers le bas.

## Histogramme

```{r}
#| echo: false
#| warning: false
#| message: false
      
# Histogramme       
       

data_hist <- bind_rows(
  france_rdt_ble |> mutate(Pays = "France"),
  inde_ble |> mutate(Pays = "Inde")
)
ggplot(data = data_hist, 
       aes(x = Rendement, fill = Pays)) +
  geom_histogram(bins = 15, color = "white", alpha = 0.8) +
  facet_wrap(~Pays, scales = "free_x") + 
  scale_fill_manual(values = c("France" = "steelblue", "Inde" = "orange")) +
  theme_minimal() +
  labs(
    title = "Comparaison de la distribution des rendements de Blé",
    subtitle = "France vs Inde (Échelles adaptées)",
    x = "Rendement (kg/ha)",
    y = "Nombre d'années (Fréquence)"
  ) +
  theme(legend.position = "none")

```

### Interprétation

La France et l'Inde on des profils de rendement radicalement différents,
reflétant des réalités agricoles opposés. 
La France produit systématiquement 3 à 6 fois plus de blé que l’Inde, 
avec une variabilité liée au climat, tandis que l’Inde alterne entre des 
rendements très bas (sécheresse) et moyens (années favorables), sans jamais
atteindre les sommets français.
Pour la France, le pic dominant est à 6 000-6 500 kg/ha, pendant environ 12
années et le deuxième pic est à 4 000- 4 500 kg/ha pendant environ 6 ans,
Quelques années à 2 000-3 000 kg/ha et >7 000 kg/ha, ce qui montre une 
variabilité élevée, mais les rendements toujours élevé.
L'inde a 2 pics distincts :
-1 000–1 500 kg/ha (fréquent, ~7 années) → Majorité des années.
-2 500–3 000 kg/ha (~8 années) → Années/regions favorables.
L’histogramme montre que la France a des rendements groupés autour de 
6 000 kg/ha, tandis que l’Inde alterne entre 1 000–1 500 kg/ha et 
2 500–3 000 kg/ha, sans jamais atteindre les niveaux français. 
Aucun rendement > 3 500 kg/ha → Plafond bas.
L’écart est flagrant et systématique.
